【裁判字號】    95,判,160
【裁判日期】    950209
【裁判案由】    退除給與
【裁判全文】
最  高  行  政  法  院  判  決
                                     95年度判字第00160號
上  訴  人  乙○○
被 上訴 人  國防部參謀本部
代  表  人  甲○○
上列當事人間因退除給與事件，上訴人對於中華民國93年8月26
日臺北高等行政法院92年度訴字第4210號判決，提起上訴。本院
判決如下：
    主  文
上訴駁回。
上訴審訴訟費用由上訴人負擔。
    理  由
上訴人以其於民國40年1月22日入江浙反共救國軍屬幼年兵，44
年6月7日入政工幹校教導大隊任學兵，51年12月11日畢業任少尉
至55年12月10日退伍，退伍時僅核定上訴人支領4年退伍金，乃
於92年3月17日申請補發士兵年資退伍金，經被上訴人所屬人事
參謀次長室以92年5月5日選道字第0920004898號書函（下稱原處
分），略以：「．．．說明．．．2、依本室64年11月6日（64）
道遐字第05961號函規定：政工幹校教導大隊任學兵之年資，不
合列計士官兵年資支領退伍金。另依本部『退除軍官曾服士官兵
役年資計算審查作業規定』第3條第2款：退除軍官在軍（士）官
基礎教育班隊或入伍生總隊（團）以學生（兵）身分受訓之時間
，均不列計服役年資。依上述規定陳員於40年1月22日至51年12
月11日以學兵身分受訓期間之年資，不合列計服役年資領取退伍
給與。．．．」，否准上訴人所請。上訴人不服，提起訴願，經
國防部於訴願程序中，依訴願法第59條規定，交由被上訴人先行
重新審查，被上訴人遂以92年7月23日以選道字第0920006782號
函撤銷上開處分，並仍否准上訴人所請，嗣國防部即以原處分已
不存在而為訴願不受理之決定，上訴人猶不服，提起行政訴訟，
經原審判決駁回。
上訴人主張：（一）上訴人在原審所引「陸海空軍軍官在臺期間
退伍除役實施辦法」第36條但書：因不可抗力之事由致不能行使
者，自請求權可行使起算。上訴人退伍時軍方之作業程序，退除
給與及年資之核算均由軍方及被上訴人單方面認定，其認定之標
準及計算之方式，均未徵詢上訴人意見，更未表明示知，況於50
年代初期，一位表現優異之軍官，得獲准於被上訴人單方面認定
之退除給與即年資僅得全盤接受，幾無爭執之餘地，故令上訴人
未予質疑，何能知悉年資被誤算之事實？直至陳情後，經被上訴
人函復始悉，至此方發現年資計算錯誤，漏算上訴人士兵年資，
對上訴人而言應屬不可抗力之事由，依上開但書規定，其時效應
自發現時（即91年間）起算，從而上訴人時效抗辯，應有理由。
（二）以上訴人所提「國軍官兵各時期核發退除給與一覽表」，
自33年起至88年止均適用退休俸之規定，原審判決未作實質審酌
，此對上訴人有利部分未為注意，亦未在判決中駁論，顯為欠當
，有失公平正義原則。（三）司法院釋字第455號解釋指出「軍
人為公務員之一種，自有依法領取退伍金、退休俸之權利。」，
又國防部為配合上開司法院解釋之意旨，亦以88年3月6日鍊銪字
第880002777號函發佈「有關服義務役軍職年資內涵及範圍界定
說明」。原審判決漏未參照上訴人所提國防部於88年4月6日，以
(88 )台特證第0000000號對義務役之補充解釋，顯有違背法令。
且該解釋發佈在原審所採88年3月6日鍊銪字第880002777號函發
佈在後一個月，依後法優於前法之原則，原審違誤至明。爰請判
決廢棄原審判決，撤銷原處分及訴願決定，並命被上訴人應核給
上訴人士兵年資退伍金之行政處分或發回臺北高等行政法院更為
審理。被上訴人未提出上訴答辯狀。
原審斟酌全辯論意旨及調查證據之結果，以：上訴人於40年1月2
2日入江浙反共救國軍屬幼年兵，44年6月7日入政工幹校教導大
隊任學兵，51年12月11日畢業任少尉至55年12月10日退伍，計服
軍官役4年，並核定支領退伍金在案，上訴人當時並未表示不服
，此為上訴人所不爭。上訴人據以請求被上訴人作成給付退伍金
處分之請求權，如以現行行政程序法論，自上訴人55年12月10日
退伍時起算，早已於60年12月10日因時效消滅；又如認其時行政
程序法尚未施行（按：行政程序法於90年1月1日施行），不應適
用行政程序法時效規定，而應類推適用民法第125條15年消滅時
效，其請求權亦已於70年12月10日因時效消滅。本件被上訴人已
為時效抗辯，是上訴人之請求已罹消滅時效，自無理由。原處分
否准上訴人所請，並無違誤，訴願決定駁回上訴人之訴願，理由
雖有不同，但結論並無二致，均應予維持，駁回上訴人之訴。
本院查：按「公法上之請求權，除法律有特別規定外，因五年間
不行使而消滅。」為90年1月1日施行之行政程序法第131條第1項
所明定，此乃行政程序法施行後之公法上之請求權而言。至施行
前已發生之公法上請求權之消滅時效期間，並不適用行政程序法
第131條第1項規定，自應依行政程序法施行前相關法規辦理。參
諸公務人員退休法第9條、公務人員撫卹法第12條分別規定退休
金及撫卹金請求權行使期間，除因不可抗力之事由，致不能行使
外，其請求權時效均為5年；而司法院釋字第474號解釋亦認公務
人員參加公務人員保險，於保險事故發生時，請求保險金之權利
，其請求權時效公務人員保險法並未規定，應類推適用上開二法
等意旨，本件退除給與請求權之時效期間，亦應為5年。況縱依
改制前本院52年判字第345號判例意旨，本件應類推適用民法第
125條消滅時效之規定，認請求權時效為15年。本件上訴人於55
年12月10日退伍支領退伍金，至92年3月17日申請補發士兵年資
退伍金，顯已逾上開得行使請求權期間5年或15年，其請求權自
已消滅，而不得再申領，原處分予以否准，理由雖不相同，結論
仍無不合。原審將原決定及原處分均予維持，駁回上訴人之訴，
核無違誤。上訴人主張其退伍時軍方之作業程序，退除給與及年
資之核算均由軍方及被上訴人單方面認定，認定之標準及計算之
方式，均未徵詢上訴人意見，更未表明示知，上訴人僅得全盤接
受，幾無爭執之餘地，直至陳情後，經被上訴人函復始悉，方發
現年資計算錯誤，漏算上訴人士兵年資，應屬不可抗力之事由，
本件請求權時效應自發現時（即91年間）起算，尚未罹於時效消
滅云云，與所謂因天災、地變等不可抗力事由不合，非可憑採。
上訴論旨，仍執前詞，指摘原審判決違誤，求予廢棄，難認有理
由，應予駁回。
據上論結，本件上訴為無理由，爰依行政訴訟法第255條第1項、
第98條第3項前段，判決如主文。
中    華    民    國    95    年    2     月    9     日
                  第四庭審判長法  官  趙  永  康
                              法  官  鄭  淑  貞
                              法  官  侯  東  昇
                              法  官  黃  淑  玲
                              法  官  林  文  舟
以  上  正  本  證  明  與  原  本  無  異
中    華    民    國    95    年    2     月    9     日
                              書記官  莊  俊  亨


司法院資訊處製作；財團法人民間司法改革基金會備份。
